臺灣高等法院臺南分院民事判決　九十三年度家上字第三六號　Ｊ
　　　上　訴　人　甲　○　○
　　　　　　　　　送達代收人　.
?
　　　被 上 訴人　丁　○　○.
　　　訴訟代理人　乙　○　○
右當事人間請求離婚事件，上訴人對於民國九十年十二月三十日臺灣嘉義地方法院九
十二年度婚字第六三二號第一審判決，提起上訴，本院於九十三年十月十二日言詞辯
論終結，判決如下：
    主    文
上訴駁回。
第二審訴訟費用由上訴人負擔。
    事    實
甲、上訴人方面：
一、聲明：求為判決：
（一）原判決廢棄。
（二）准上訴人與被上訴人離婚。
（三）兩造所生長子顏伯丞、長女顏竹涵由上訴人行使監護權。
（四）第一、二審訴訟費用由被上訴人負擔。
二、陳述：除與原判決記載相同者，茲引用外，補稱：
（一）夫妻本有相互扶持、照顧之義務，上訴人前經商之目的，在為增進家庭收入及
      改善生活環境，八十八年間經商失敗後，並非無意與被上訴人一同回嘉義縣義
      竹鄉共同生活，而係被上訴人及其家人恐受到債務之牽連而排斥上訴人，被上
      訴人則不僅未能盡夫妻間之扶持、照顧之義務，協助上訴人渡過難關，反而更
      因此與上訴人終日爭執幾近成仇，上訴人迫於無奈始行遷居高雄市，在友人之
      資助下重新利用專長經營音樂教室，冀能慢慢還清債務，自八十八年兩造分居
      以來，被上訴人對於上訴人在外之生活及債務清償之情形幾乎不聞不問，兩造
      間惟一之聯繫，僅存於所生子女之教育問題，是原審認為上訴人與被上訴人在
　　　分居期間雙方仍有聯繫，實出於誤會，否則事前上訴人既得被上訴人之同意將
　　　兩造所生子女帶至高雄就讀，而被上訴人竟在未告知上訴人之情況下，在九十
　　　二年十一月七日偷偷至東光國小將二子女帶走，以寄讀之方式遠至花蓮市就讀
　　　，且事後亦不告知上訴人，直至上訴人於原審提起訴訟，始知悉該二子女之下
　　　落，而於原審開庭時，原審法官命被上訴人攜同子女出庭時，被上訴人為防止
　　　上訴人與子女見面，竟將子女攜至法院附近之公園藏匿，而由其姐姐即丙○○
　　　代理出庭應訊，直至原審法官強烈要求其自行出庭，被上訴人之代理人始以電
　　　話聯繫其自行出庭應訊，由此事實，亦足證兩造間之信任基礎無全無著，根本
　　　無繼續同居共同生活之可能。
（二）被上訴人提出之診斷證明書，其上僅記有顏伯丞、顏竹涵患有精神官能性憂鬱
      症，惟對其症狀之形成之原因並無任何記載，原審僅憑被上訴人片面陳詞，認
      係因與上訴人共同生活壓力過大所致，顯然出於率斷，蓋其二人症狀之形成，
      有可能係因上訴人與被上訴人夫妻間不諧和造成子女們心理上之壓力，亦有可
      能係因課業或學習才藝技能之壓力過大所致，惟無論如何在未究迷爭前，總不
      得片面歸究於上訴人一方，其正本清源之道，乃在使上訴人與被上訴人之夫妻
      名份加以確定終止，避免子女在兩造有名無實且相互猜忌爭吵之情況下，形成
      其不安之心理，而造成壓力。
（三）按上訴人與被上訴人間因上訴人之經商失敗，導致夫妻之間之信賴基礎蕩然無
　　　存，被上訴人更以私行帶走子女，不讓上訴人知其下落等方式折磨上訴人，兩
　　　造間實已欠缺互信基礎，難以繼續維持婚姻，為兩造在此婚姻之桎梏下受到更
　　　大之傷害，更為使兩造子女能在單純、安靜、諧和之環境下成長，懇請依民法
　　　第一千零五十二條第二項之規定，判決如上訴之聲明。
（四）如果能離婚，並不堅持取得小孩監護權，惟希望判決載明探視權行使時間。
三、證據：除援用第一審所提證據外，補提上訴人診斷證明書一份為證。
乙、被上訴人方面：
一、聲明：求為判決：
（一）上訴駁回。
（二）第二審訴訟費用由上訴人負擔。
二、陳述：除與原判決記載相同者，予以引用外，補稱：
　　　　　兩造子女均罹患憂鬱症，此時此刻，尚非離婚之時機，且上訴人始終不願
          成全子女之教育問題，不願將子女之戶籍遷出高雄（上訴人戶籍所在地）
　　　　　，影響子女之就學，亟待上訴人協助將子女之戶籍遷出。
三、證據：援引原審之立證方法。
丙、本院依職權查閱兩造財產資料。
    理    由
一、上訴人起訴主張：其與被上訴人於七十九年三月七日結婚，育有長男顏伯丞（八
    十年十二月七日出生）、長女顏竹涵（八十二年八月八日出生）。嗣上訴人於八
    十八年間在台南市經營音樂教室及幼稚園等生意失敗致積欠他人債務後，被上訴
    人因恐受波及，兩造即因此幾近成仇終日爭執，以致無法繼續共同生活，上訴人
    迫於無奈於該年九月間將戶籍遷至高雄市○○區○○路二三號，並由友人出資在
    該址繼續經營音樂教室，賴指導學生學習樂器維生，生活稍告穩定，上訴人即在
    徵得被上訴人之同意後，將子女顏伯丞、顏竹涵之戶籍遷至與上訴人同址，並轉
    學至高雄市東光國小就讀，以便就近照顧，至此兩造本各安其事並無糾紛。詎九
    十二年十一月七日被上訴人突然在上課時間，在未告知上訴人之情況下，逕至學
    校在未具任何理由之情況下以請事假為由，直接將子女二人帶走，並將之隱匿無
    蹤，上訴人雖曾多方尋找，被上訴人仍不告知子女二人之行蹤，亦不讓其二人上
    學，使無辜之子女二人成為中輟生，如此禍延子女之作法，使上訴人深覺兩造實
    已無法繼續共同生活等情，爰依民法第一千零五十二條第二項規定，求為判決准
    兩造離婚，兩造所生長男顏伯丞、長女顏竹涵由上訴人行使監護權等語。
二、被上訴人則以：上訴人在被上訴人不知情之狀況下，擅自以被上訴人名義分別向
    華僑商業銀行及中國信託商業銀行申領信用卡，供自己刷卡簽帳，以及擅自簽發
    以被上訴人為發票人之本票向他人調借金錢，致使上開銀行及執票人時向被上訴
    人催討債務。因此之故，被上訴人即向上訴人質問上開情事，惟上訴人仍不具歉
    意思悔，竟獨自覓居他處，嗣並將戶籍遷出，是由上情觀之，肇致兩造無法繼續
    共同生活者，係為上訴人，而非被上訴人。上訴人不得為本件離婚之請求。又上
    訴人將其戶籍遷出於高雄市○○區○○路二三號設籍後，於九十一年八月間徵得
    被上訴人之同意，將顏伯丞、顏竹涵二名子女之戶籍遷至與上訴人同上址，並由
    嘉義縣義竹國小轉學至高雄市東光國小就讀，嗣被告知悉顏伯丞、顏竹涵與上訴
    人同住期間，常受到上訴人毆打謾罵，甚至上訴人之男友亦會出手毆打，且上下
    學皆自行徒步，上訴人非在家睡覺，即係在外酗酒，而不接送他們上下學，爾後
　　子女看到上訴人即有畏懼之感。於九十二年十一月間，被上訴人見該二名子女之
    情況未有改善，乃將渠等帶至花蓮慈濟醫院診斷，診斷結果始知罹患精神官能性
    憂鬱症，須繼續診療，且該二名子女又不願回高雄與上訴人同住，故被上訴人乃
    向該二名子女就讀學校東光國小請假，並將渠等寄讀於花蓮縣新城國小，以便繼
    續療治上開症狀，故被上訴人並非故意將二名子女隱匿等語，資為抗辯。
三、查兩造於七十九年三月七日結婚，育有長男顏伯丞（八十年十二月七日出生）、
    長女顏竹涵（八十二年八月八日出生），現婚姻關係現仍存續中，有戶籍謄本二
    份可證，堪信為真實。
四、按「有前項以外之重大事由，難以維持婚姻者，夫妻之一方得請求離婚，但其事
    由應由夫妻之一方負責者，僅他方得請求離婚。」七十四年六月三日修正公布之
    民法第一千零五十二條第二項定有明文。上開條文係採抽象、消極之破綻主義，
    至於是否有難以維持婚姻之重大事由，其判斷標準為婚姻是否已發生破綻而無回
    復之希望，此不可僅由一方已喪失維持婚姻意欲之主觀面加以認定，而應依客觀
    的標準，即難以維持婚姻之事實，是否已達於倘處於同一境況，任何人均將喪失
    維持婚姻希望之程度以決之（最高法院八十七年度台上字第一三○四號判決意旨
    參照）。且按婚姻係以夫妻共同生活為目的，彼此間應互相信賴、協力扶持，以
    保持共同生活之圓滿、安全及幸福，若雙方因個性理念上之重大差異，及現實生
    活不斷摩擦爭執，誠摯互信之感情基礎已不存在，亦無復合之可能者，即應認有
    難以維持婚姻之重大事由存在。雖上開但書規定：「但其事由應由夫妻之一方負
    責者，僅他方得請求離婚。」，惟衡諸修正增列民法第一千零五十二條離婚事由
    之概括規定，意在放寬離婚事由，使夫妻請求裁判離婚之事由較富彈性之立法目
    的，以及解釋法律條文，對於例外規定應從嚴解釋之基本原則，此但書規定，應
    解釋為「其事由應由夫妻之一方『全部』負責者，僅他方得請求離婚。」換言之
    ，其事由應由夫妻之一方負全部責任時，僅他方得請求離婚。又夫妻相處，爭執
    難免，依日常生活經驗法則，婚姻發生破綻之責任無法完全歸諸其中一方，故在
    夫妻之雙方均有責任，其有責程度相同者，仍應許雙方均得請求離婚，其有責程
    度不相同者，應比較衡量雙方之有責程度，經責任輕之一方，得向責任較重之他
    方請求離婚，始符合民法第一千零五十二條第二項規定之立法目的（九十年度台
　　上字第一六三九號判決參照）始符公平。
五、從而，本件應審酌者首為兩造之婚姻是否已生破綻？如是，發生破綻應歸責於何
　　造？如兩造均有責任，則何造之有責程度較重？
（一）上訴人主張兩造自八十八年間即分居迄今，為被上訴人所不爭執。然被上訴人
　　　抗辯：上訴人不願與被上訴人及子女回嘉義縣義竹鄉六桂村義竹一六七號居住
　　　，獨自一人在外居住等語。
（二）經查：
    (一)上訴人於八十八年間在台南市經營音樂教室及幼稚園等生意失敗致積欠他人債
      務後，於同年九月間將戶籍遷至高雄市○○區○○路二十三號，並由友人出資
      在該址繼續經營音樂教室，而被上訴人與顏伯丞、顏竹涵則回嘉義縣義竹鄉居
      住，上訴人於九十一年八月間徵得被上訴人同意，將顏伯丞、顏竹涵帶至高雄
      居住、就學，為兩造所不爭執。上訴人八十九年九月間既獨自一人至高雄經營
      音樂教室，未帶同子女前往，子女則與被上訴人回嘉義縣義竹鄉居住，顯見上
      訴人不願與被上訴人及子女回嘉義縣義竹鄉居住。
　　(二)雖顏伯丞、顏竹涵回嘉義縣義竹鄉居住多年後，兩造尚能協議將顏伯丞、顏竹
      涵轉學至高雄就學，由上訴人照顧，足徵兩造尚有聯繫，並非不聞不問，形同
      陌路。又被上訴人之將顏伯丞、顏竹涵轉為至花蓮就讀，係因顏伯丞、顏竹涵
      在高雄與上訴人生活期間壓力極大而罹患精神官能性憂鬱症，須繼續診療，並
　　　非無因。
    (三)惟自上訴人八十八年遷居高雄後，被上訴人除上述因兩造子女教育問題聯繫外
      ，被上訴人並無要求上訴人能回家同居以維夫妻婚姻生活之努力，任由兩造之
　　　分居情形長期存在，並未見被上訴人有何維持兩造間之婚姻關係之行為。且被
　　　上訴人對子女罹患精神官能性憂鬱症，亦未主動與上訴人聯繫，共謀解決之道
　　　，實難見兩造間有何維持婚姻關係之互信基礎存在，兩造之婚姻，已生破綻，
　　　應無疑義。
    (四)本院審酌導致上開情形之原因，係八十八年間上訴人在台南市經營音樂教室及
      幼稚園等生意失敗致積欠他人債務後，被上訴人埋怨上訴人使其亦負擔債務（
      原審卷第六○頁），上訴人對因其行為導致家庭經濟突生重大變化，而未有向
      被上訴人有何解釋或歉意，徒怨被上訴人未能盡夫妻間之扶持、照顧之義務，
　　　協助上訴人渡過難關（本院卷第四頁反面），缺乏溝通漸行漸遠，雖夫妻之雙
　　　方均有責任，惟衡情上訴人應負較重之有責程度。
（三）綜上所陳，上訴人對兩造之婚姻所生之破綻應負較重之責任，則揆諸上開說明
　　　，上訴人自無訴請離婚之餘地。
六、就兩造子女之權利義務之行使與負擔方面，因上訴人離婚之請求不被允許，本院
    自無庸就此部分再為審酌，併此敘明。
七、綜上所述，本件被上訴人抗辯應為可採，上訴人之主張均為無可取。上訴意旨指
    摘原判決不當，求予廢棄改判，為無理由，應予駁回其上訴。
八、本件事證已臻明確，兩造其他攻擊、防禦方法，及提出未援用之證據，經斟酌後
    認不影響判決基礎，無逐一論述必要，併此敘明。
九、據上論結，本件上訴為無理由，依民事訴訟法第四百四十九條第一項、第七十八
    條，判決如主文。
中　　　華　　　民　　　國　　九十三　　年　　　十　　　月　　二十六　　日
　　　　　　　　　　　　　　　　　　臺灣高等法院臺南分院民事第三庭
~B1審判長法官　林　　輝　　雄
~B2　　　法官　王　　明　　宏
~B3　　　法官　徐　　宏　　志
右為正本係照原本作成。
如對本判決上訴，須於判決送達後二十日內向本院提出上訴狀，其未表明上訴理由者
，應於上訴後二十日內向本院提出上訴理由書。
中　　　華　　　民　　　國　　九十三　　年　　 十一　　 月　　 十一　　 日
~B法院書記官　陳　　昆　　陽
